---
layout: page
title: "대통령 선거 2022년"
subtitle: "시도별 인구통계 - 2030 중심으로"
author:
- name: "이광춘"
  affiliation: "[Tidyverse Korea](https://www.facebook.com/groups/tidyverse/)"
date: "`r Sys.Date()`"
tags: ["여론조사", "제20대", "대통령 선거", "후진국", "중진국", "선진국", "선거일정", "경선", "선거통계", "중앙선거여론조사", "2030", "시도"]
output:
  html_document: 
    include:
      after_body: footer.html
      before_body: header.html
    toc: yes
    toc_depth: 2
    toc_float: true
    highlight: tango
    code_folding: hide
    number_section: true
    self_contained: true
bibliography: bibliography_presid.bib
csl: biomed-central.csl
urlcolor: blue
linkcolor: blue
editor_options: 
  chunk_output_type: console
---

```{r setup, include=FALSE}
knitr::opts_chunk$set(echo = TRUE, message=FALSE, warning=FALSE,
                      comment="", digits = 3, tidy = FALSE, prompt = FALSE, fig.align = 'center')
library(tidyverse)
library(rvest)
library(lubridate)
```

# 유권자 데이터 {#demographic-data}

행정안전부 [시도별 연령별 인구현황](https://jumin.mois.go.kr/ageStatMonth.do) 파일에서 인구수 데이터를 가져온다.
제20대 대통령선거에 맞춰 0-19세는 제외하고 유권자만 분석의 초점으로 정의한다.

```{r mois-data}
library(tidyverse)
library(readxl)

mois_sido_raw <- read_excel("data/202110_202110_연령별인구현황_월간.xlsx", skip = 3, sheet = "연령별인구현황",
                            range = "B4:B22")
mois_male_raw <- read_excel("data/202110_202110_연령별인구현황_월간.xlsx", skip = 3, sheet = "연령별인구현황",
                       range = "R4:AB22")
mois_female_raw <- read_excel("data/202110_202110_연령별인구현황_월간.xlsx", skip = 3, sheet = "연령별인구현황",
                       range = "AE4:AO22")

mois_male_tbl <- bind_cols(mois_sido_raw, mois_male_raw) %>% 
  pivot_longer(cols = -행정기관, names_to = "연령", values_to = "인구수") %>% 
  mutate(성별 = "남자") %>% 
  select(행정기관, 성별, 연령, 인구수)

mois_female_tbl <- bind_cols(mois_sido_raw, mois_female_raw) %>% 
  pivot_longer(cols = -행정기관, names_to = "연령", values_to = "인구수") %>% 
  mutate(성별 = "여자") %>% 
  select(행정기관, 성별, 연령, 인구수)
  
mois_raw <- bind_rows(mois_male_tbl, mois_female_tbl)  

mois_tbl <- mois_raw  %>% 
  mutate(인구수 = parse_number(인구수)) %>% 
  filter(!str_detect(행정기관, "전국")) %>% 
  mutate(연령 = factor(연령, levels = c("0~9세", "10~19세", "20~29세", "30~39세", "40~49세", 
"50~59세", "60~69세", "70~79세", "80~89세", "90~99세", "100세 이상"))) %>% 
  mutate(연령대 = case_when(연령 %in% c("0~9세", "10~19세") ~ "00~19",
                           연령 %in% c("20~29세", "30~39세") ~ "20~30",
                           연령 %in% c("40~49세", "50~59세") ~ "40~50",
                           TRUE ~ "60+")) %>% 
  mutate(행정기관 = factor(행정기관, levels = c("경기도", "서울특별시", "부산광역시", "경상남도", "인천광역시", 
                                        "경상북도", "대구광역시", "충청남도", "전라남도", "전라북도", 
                                        "충청북도", "강원도", "대전광역시", "광주광역시", "울산광역시", 
                                        "제주특별자치도", "세종특별자치시"))) %>% 
  filter(연령대 != "00~19")


# library(testthat)
# 
# test_that("single number", {
#   expect_equal(
#     object = mois_tbl %>% summarise(sum(인구수)) %>% pull,
#     expected =  51662290 # 51,662,290
#   )
# })

mois_tbl %>% 
  write_csv("data/mois_tbl.csv")
```

# 표 {#demographic-table}

## 남녀 {#demographic-table-gender}

```{r EDA-gender}
library(gt)
library(gtExtras)

gender_gt <- mois_tbl %>% 
  group_by(성별) %>% 
  summarise(인구수 = sum(인구수)) %>% 
  mutate(비율 = 인구수 / sum(인구수)) %>% 
  mutate(인구수비율 = glue::glue("{scales::comma(인구수)}<br>{scales::percent(round(비율, 2))}")) %>% 
  select(성별, 인구수, 비율) %>% 
  arrange(desc(인구수)) %>% 
  mutate(누적비율 = cumsum(비율)) %>% 
  gt() %>% 
   # fmt_markdown(columns = 인구수비율 )  %>% 
    gt_theme_538() %>%
    tab_header(
      title = md("**&#x2600; 제20대 대통령 선거 &#x2600;**"),
      subtitle = md("*시도별 인구수*")
    ) %>%
    opt_align_table_header(align = "center") %>%
    tab_options(
      table.width = "600px",
      heading.background.color = "#1E61B0", # R logo 파란색
      heading.title.font.size = "20px",
      column_labels.background.color = "#F7F7F7", # R logo 회색
      column_labels.font.weight = "bold",
      stub.background.color = "#ffffff",
      stub.font.weight = "bold"
    ) %>% 
    tab_source_note(
      source_note = md("데이터: 행정안전부 시도별 연령별 인구현황, 2021년 10월")
    ) %>% 
    cols_align(
      align = "center",
      columns = c(성별)
    ) %>% 
    fmt_number(
      columns = 인구수,
      decimals = 0
    ) %>% 
    fmt_percent(
      columns = c(비율, 누적비율),
      decimals = 1
    )  

gender_gt
```

## 연령대 {#demographic-table-age}

```{r EDA-age}

age_gt <- mois_tbl %>% 
  group_by(연령대) %>% 
  summarise(인구수 = sum(인구수)) %>% 
  mutate(비율 = 인구수 / sum(인구수)) %>% 
  mutate(인구수비율 = glue::glue("{scales::comma(인구수)}<br>{scales::percent(round(비율, 2))}")) %>% 
  select(연령대, 인구수비율) %>% 
  gt() %>% 
   fmt_markdown(columns = 인구수비율 )  %>% 
    gt_theme_538() %>%
    tab_header(
      title = md("**&#x2600; 제20대 대통령 선거 &#x2600;**"),
      subtitle = md("*연령별 인구수*")
    ) %>%
    opt_align_table_header(align = "center") %>%
    tab_options(
      table.width = "600px",
      heading.background.color = "#1E61B0", # R logo 파란색
      heading.title.font.size = "20px",
      column_labels.background.color = "#F7F7F7", # R logo 회색
      column_labels.font.weight = "bold",
      stub.background.color = "#ffffff",
      stub.font.weight = "bold"
    ) %>% 
    tab_source_note(
      source_note = md("데이터: 행정안전부 시도별 연령별 인구현황, 2021년 10월")
    )

age_gt
```

## 시도 {#demographic-table-sido}

```{r EDA-sido}
sido_gt <- mois_tbl %>% 
  group_by(행정기관) %>% 
  summarise(인구수 = sum(인구수)) %>% 
  mutate(비율 = 인구수 / sum(인구수)) %>% 
  mutate(인구수비율 = glue::glue("{scales::comma(인구수)}<br>{scales::percent(round(비율, 2))}")) %>% 
  select(행정기관, 인구수, 비율) %>% 
  arrange(desc(인구수)) %>% 
  mutate(누적비율 = cumsum(비율)) %>% 
  gt() %>% 
   # fmt_markdown(columns = 인구수비율 )  %>% 
    gt_theme_538() %>%
    tab_header(
      title = md("**&#x2600; 제20대 대통령 선거 &#x2600;**"),
      subtitle = md("*시도별 인구수*")
    ) %>%
    opt_align_table_header(align = "center") %>%
    tab_options(
      table.width = "600px",
      heading.background.color = "#1E61B0", # R logo 파란색
      heading.title.font.size = "20px",
      column_labels.background.color = "#F7F7F7", # R logo 회색
      column_labels.font.weight = "bold",
      stub.background.color = "#ffffff",
      stub.font.weight = "bold"
    ) %>% 
    tab_source_note(
      source_note = md("데이터: 행정안전부 시도별 연령별 인구현황, 2021년 10월")
    ) %>% 
    cols_align(
      align = "center",
      columns = c(행정기관)
    ) %>% 
    fmt_number(
      columns = 인구수,
      decimals = 0
    ) %>% 
    fmt_percent(
      columns = c(비율, 누적비율),
      decimals = 1
    )  

sido_gt
```



# 교차표 {#demographic-table-cross}

## 시도 X 남녀 {#demographic-table-cross-gender}

```{r EDA-gender-sido}

sido_gender_gt <- mois_tbl %>% 
  group_by(행정기관, 성별) %>% 
  summarise(인구수 = sum(인구수)) %>% 
  mutate(비율 = 인구수 / sum(인구수)) %>%
  mutate(인구수비율 = glue::glue("{scales::comma(인구수)}<br>{scales::percent(round(비율, 2))}")) %>% 
  select(-인구수, -비율) %>% 
  pivot_wider(names_from = 성별, values_from = 인구수비율) %>% 
  ungroup() %>% 
  gt() %>% 
   fmt_markdown(columns = c(남자, 여자) )  %>%
    gt_theme_espn() %>%
    tab_header(
      title = md("**&#x2600; 제20대 대통령 선거 &#x2600;**"),
      subtitle = md("*시도별 남녀 인구수*")
    ) %>%
    opt_align_table_header(align = "center") %>%
    tab_options(
      table.width = "600px",
      heading.background.color = "#1E61B0", # R logo 파란색
      heading.title.font.size = "20px",
      column_labels.background.color = "#F7F7F7", # R logo 회색
      column_labels.font.weight = "bold",
      stub.background.color = "#ffffff",
      stub.font.weight = "bold"
    ) %>% 
    tab_source_note(
      source_note = md("데이터: 행정안전부 시도별 연령별 인구현황, 2021년 10월")
    ) %>% 
    cols_align(
      align = "center",
      columns = c(행정기관)
    )  

sido_gender_gt
```

## 시도 X 연령대 {#demographic-table-cross-age}

```{r EDA-age-sido}

sido_age_gt <- mois_tbl %>% 
  group_by(행정기관, 연령대) %>% 
  summarise(인구수 = sum(인구수)) %>% 
  mutate(비율 = 인구수 / sum(인구수)) %>%
  mutate(인구수비율 = glue::glue("{scales::comma(인구수)}<br>{scales::percent(round(비율, 2))}")) %>% 
  select(-인구수, -비율) %>% 
  pivot_wider(names_from = 연령대, values_from = 인구수비율) %>% 
  ungroup() %>% 
  gt() %>% 
   fmt_markdown(columns = c(`20~30`, `40~50`, `60+`) )  %>%
    gt_theme_espn() %>%
    tab_header(
      title = md("**&#x2600; 제20대 대통령 선거 &#x2600;**"),
      subtitle = md("*시도별 연령별 인구수*")
    ) %>%
    opt_align_table_header(align = "center") %>%
    tab_options(
      table.width = "600px",
      heading.background.color = "#1E61B0", # R logo 파란색
      heading.title.font.size = "20px",
      column_labels.background.color = "#F7F7F7", # R logo 회색
      column_labels.font.weight = "bold",
      stub.background.color = "#ffffff",
      stub.font.weight = "bold"
    ) %>% 
    tab_source_note(
      source_note = md("데이터: 행정안전부 시도별 연령별 인구현황, 2021년 10월")
    ) %>% 
    cols_align(
      align = "center",
      columns = c(행정기관)
    )  

sido_age_gt

# sido_age_gt %>% 
#   gtsave(filename = "sido_age_gt.png", path = "fig")
```

# 시각화 {#demographic-viz}

## 시도별 유권자 {#demographic-viz}

```{r demo-sido-viz}
extrafont::loadfonts()

mois_tbl %>% 
  group_by(행정기관) %>% 
  summarise(인구수 = sum(인구수)) %>% 
  ungroup() %>% 
  ggplot(aes(x = fct_reorder(행정기관, 인구수), y = 인구수)) +
    geom_col(width =0.1, color = "#2E7DBF") +
    geom_point(size = 3, color = "#0F1F48") +
    coord_flip() +
    scale_y_continuous(labels = scales::comma, limits = c(0, 15000000)) +
    labs(x = "", y = "",
         title = "제20대 대통령 선거",
         subtitle = "시도별 유권자") +
    theme_light(base_family = "NanumBarunpen")
```

## 시도별 X 연령별 유권자 {#demographic-age-viz}

```{r demo-age-viz}

mois_tbl %>% 
  group_by(행정기관, 연령대) %>% 
  summarise(인구수 = sum(인구수)) %>% 
  ungroup() %>% 
  mutate(연령대 = factor(연령대, levels = c("20~30", "40~50", "60+")) %>% fct_rev) %>% 
  ggplot(aes(x = fct_reorder(행정기관, 인구수), y = 인구수, fill = 연령대)) +
    geom_col(width =0.3, position = "fill") +
    coord_flip() +
    scale_y_continuous(labels = scales::percent) +
    labs(x = "", y = "",
         title = "제20대 대통령 선거",
         subtitle = "시도별 유권자") +
    theme_light(base_family = "NanumBarunpen") +
    theme(legend.position = "top") +
    guides(fill = guide_legend(reverse = TRUE))

```
