---
layout: page
title: "대통령 선거 2022년"
subtitle: "제21대 국회의원 - 마스터"
author:
- name: "이광춘"
  affiliation: "[Tidyverse Korea](https://www.facebook.com/groups/tidyverse/)"
date: "`r Sys.Date()`"
tags: ["여론조사", "제20대", "대통령 선거", "후진국", "중진국", "선진국", "선거일정", "경선", "선거통계", "중앙선거여론조사", "2030", "국회의원", "제21대", "SNS"]
output:
  html_document: 
    include:
      after_body: footer.html
      before_body: header.html
    toc: yes
    toc_depth: 2
    toc_float: true
    highlight: tango
    code_folding: hide
    number_section: true
    self_contained: true
bibliography: bibliography_presid.bib
csl: biomed-central.csl
urlcolor: blue
linkcolor: blue
editor_options: 
  chunk_output_type: console
---

```{r setup, include=FALSE}
knitr::opts_chunk$set(echo = TRUE, message=FALSE, warning=FALSE,
                      comment="", digits = 3, tidy = FALSE, prompt = FALSE, fig.align = 'center')
library(httr)
library(rvest)
library(tidyverse)
```

# 제21대 국회의원 데이터 [^previous-crawling] {#congressman-data}

[^previous-crawling]: [데이터 가져오기 - 네이버 인물정보](https://statkclee.github.io/ingest-data/naver-people-info.html)

## * 위키백과 지역구 {#congressman-data-21}

위키백과 [대한민국_제21대_국회의원](https://ko.wikipedia.org/wiki/대한민국_제21대_국회의원_목록_(지역구별))에서 지역구 의원정보를 가져온다. 비례의원정보는 없기 때문에 나중에 보정작업을 한다.

```{r crawl-congressman-21, eval = FALSE}
# 0. 환경설정 -----
library(httr)
library(rvest)
library(tidyverse)

# 1. 국회의원 명단 -----
## 1.1. 긁어오기 -----
Sys.setlocale("LC_ALL", "C")

url <- "https://ko.wikipedia.org/wiki/대한민국_제21대_국회의원_목록_(지역구별)"

cm_list <- vector("list", length=19)

for(idx in 1:17) {
  cm_list[[idx]] <- url %>% 
    read_html() %>% 
    html_node(xpath = glue::glue('//*[@id="mw-content-text"]/div/table[{idx+1}]')) %>% 
    html_table(fill=TRUE) %>% 
    as_tibble()
}

Sys.setlocale("LC_ALL", "Korean")

for(idx in 1:17) {
  cm_list[[idx]] <- cm_list[[idx]] %>% 
    filter(str_detect(성명, pattern = "[가-힣]{2,4}"))
}

## 1.2. 시도별 국회의원 정보 -----
cm_list <- cm_list[1:17] 

sido_name <- c("서울특별시","부산광역시","대구광역시","인천광역시","광주광역시","대전광역시","울산광역시","세종특별자치시","경기도","강원도","충청북도","충청남도","전라북도","전라남도","경상북도","경상남도", "제주특별자치도")

names(cm_list) <- sido_name

## 2.3. 리스트 --> 데이터프레임 -----

name_v <- map(cm_list, "성명") %>% flatten %>% unlist %>% as.character()
precinct_v <- map(cm_list, "선거구명") %>% flatten %>% unlist %>% as.character()
party_v <- map(cm_list, "소속 정당") %>% flatten %>% unlist %>% as.character()
geo_v <- map(cm_list, "관할구역") %>% flatten %>% unlist %>% as.character()
num_v <- map(cm_list, "선수") %>% flatten %>% unlist %>% as.numeric()

cm_df <- tibble(시도   = rep(sido_name, map_int(cm_list, nrow)),
                선거구 = precinct_v,
                이름   = name_v, 
                정당   = party_v,
                지역   = geo_v,
                선수   = num_v)

# fs::dir_create("data/congressman")
# 
# cm_df %>%
#   write_rds("data/congressman/cm_df.rds")

# listviewer::jsonedit(cm_list)

```

위키백과 사전에서 크롤링한 데이터를 바탕으로 스키마를 확인한다.

```{r congressman-list-DT}
cm_tbl <- 
  read_rds("data/congressman/cm_df.rds")

DT::datatable(cm_tbl)
```

## * 국회의원 국회DB {#congressman-data-21-DB}

자료출처: [제21대 국회의원 검색](https://open.assembly.go.kr/portal/assm/search/memberSchPage.do)

```{r congressman-db}
library(readxl)

electorates_raw <- read_excel("data/제21대_지역구.xlsx")

electorates_tbl <- electorates_raw %>% 
  mutate(시도명 = str_sub(지역, start =1, end =2))

proportion_raw <- read_excel("data/제21대_비례의원.xlsx")

proportion_tbl <- proportion_raw %>% 
  mutate(시도명 = str_sub(지역, start =1, end =2))

congressman <- bind_rows(proportion_tbl, electorates_tbl) %>% 
  select(-번호) %>% 
  mutate(소속위원회 = str_remove(소속위원회, "위원회"))

congressman %>% 
  DT::datatable()
```

# 통합데이터 EDA {#congressman-data-21-DB-fusion}

## * 소속정당 {#congressman-data-21-DB-fusion-party}

```{r congressman-funsion-party}
congressman %>% 
  count(정당, sort =TRUE) %>% 
  mutate(pcnt = n/ sum(n) * 100)
```

## * 시도명/비례 {#congressman-data-21-DB-fusion-local}

```{r congressman-funsion-local}
congressman %>% 
  count(시도명, sort =TRUE) %>% 
  mutate(pcnt = n/ sum(n) * 100)
```

## * 소속위원회 {#congressman-data-21-DB-fusion-committee}

```{r congressman-funsion-committee}
congressman %>% 
  count(소속위원회, sort =TRUE) %>% 
  mutate(pcnt = n/ sum(n) * 100)
```

## * 당선방법 {#congressman-data-21-DB-proportion}

```{r congressman-funsion-proportion}
congressman %>% 
  count(당선방법, sort =TRUE) %>% 
  mutate(pcnt = n/ sum(n) * 100)
```

## * 당선횟수 {#congressman-data-21-DB-counts}

```{r congressman-funsion-counts}
congressman %>% 
  count(당선횟수, sort =TRUE) %>% 
  mutate(pcnt = n/ sum(n) * 100)
```

## * 성별 {#congressman-data-21-DB-sex}

```{r congressman-funsion-sex}
congressman %>% 
  count(성별, sort =TRUE) %>% 
  mutate(pcnt = n/ sum(n) * 100)
```

# 데이터 통합 {#congressman-data-21-DB-go}

위키백과에 나온 선거구가 담긴 데이터와 국회의원 기본정보가 담긴 국회DB 내용을 결합시켜 국회의원 마스터 DB를 제작한다.

```{r make-key, eval = FALSE}
## 국회 DB -----------------------
excel_tbl <- congressman %>% 
  mutate(id = glue::glue("{의원명}_{정당}")) %>% 
  select(id, everything())

## 위키 DB -----------------------
wiki_tbl <- cm_tbl %>% 
  rename(의원명 = 이름,
         지역구명 = 지역) %>% 
  mutate(id = glue::glue("{의원명}_{정당}")) %>% 
  select(-정당, -의원명)

## 의원 DB -----------------------
congressman_tbl <- left_join(excel_tbl, wiki_tbl, by = "id")

congressman_tbl %>% 
  filter(str_detect(당선방법, "지역"),
         is.na(시도))

congressman_tbl %>% 
  write_rds("data/congressman/congressman_21_master.rds")
```

```{r congressman-wiki-db}
library(reactable)
congressman_tbl <- 
  read_rds("data/congressman/congressman_21_master.rds")

congressman_tbl %>% 
  select(-id, -대수, -지역, -선수, - 당선방법) %>% 
  arrange(desc(시도명)) %>% 
  reactable::reactable(
      defaultColDef = colDef(
        header = function(value) gsub(".", " ", value, fixed = TRUE),
        cell = function(value) format(value, nsmall = 1),
        align = "center",
        minWidth = 30,
        headerStyle = list(background = "#f7f7f8")
      ),
      columns = list(
        소속위원회 = colDef(minWidth = 50),
        지역구명 = colDef(minWidth = 100)
      ),
      bordered = TRUE,
      highlight = TRUE
)
  

```

